臺灣宜蘭地方法院民事小額判決
111年度羅小字第294號
原      告  黃建興  

被      告  陳聖禹  
上列當事人間因被告妨害名譽案件，原告提起損害賠償刑事附帶
民事訴訟事件，由本院刑事庭裁定移送前來(111年度簡附民字第
21號)，本院於民國111年11月4日言詞辯論終結，判決如下：
    主      文
被告應給付原告新臺幣5,000元，及自民國111年5月24日起至清
償日止，按年息百分之5計算之利息。
原告其餘之訴駁回。
本判決第1項得假執行。但被告如以新臺幣5,000元為原告預供擔
保後，得免為假執行。
原告其餘假執行聲請駁回。　　
    事實及理由
一、原告主張：被告前與鄰居即原告及其配偶即訴外人楊蕎因間
    有竊佔糾紛，經臺灣宜蘭地方檢察署（下稱宜蘭地檢署）檢
    察官偵辦中。詎被告於民國110年1月14日10時18分許，在宜
    蘭地檢署第6偵查庭前等候前揭竊佔案件開庭時，竟基於公
    然侮辱之犯意，在上開不特定多數人得以共見共聞之公共座
    位區，以「垃圾人」（臺語）辱罵亦在該座位區等候開庭之
    原告，足以貶損原告之個人名譽、社會評價及人格尊嚴，且
    上開犯罪事實，業經本院刑事庭以111年度簡字第345號刑事
    判決在案，故被告自應負損害賠償責任，爰依民法第184條
    第1項前段之規定請求被告賠償非財產上之損害等語。並聲
    明：㈠被告應給付原告新臺幣（下同）80,000元，並自起訴
    狀送達翌日起至清償日止，按年息5％計算之利息；㈡願供擔
    保，請准宣告假執行。
二、被告則以：伊並未以「垃圾人」（臺語）辱罵原告，而係於
    座位上低頭玩手機遊戲時，隨口說出「垃圾」二字，卻反被
    原告恣意指稱伊以「垃圾人」辱罵，且原告未能提出相關錄
    音、錄影證明伊確有辱罵原告「垃圾人」，另原告請求之精
    神慰撫金過高等語為辯。並聲明：㈠原告之訴及假執行之聲
    請均駁回；㈡如受不利判決，願供擔保請准宣告免為假執行
    。
三、本院之判斷：
  ㈠按刑事訴訟判決所認定之事實，固非當然有拘束民事訴訟判
    決之效力，但民事法院調查刑事訴訟原有之證據，而斟酌其
    結果以判斷事實之真偽，並於判決內記明其得心證之理由，
    即非法所不許（最高法院49年台上字第929號裁判參照）。
    基此而論，法院依自由心證判斷事實之真偽時，所斟酌之辯
    論意旨及調查證據之結果，非不得參酌刑事認定之事實及已
    調查之證據以為據。故本院自得調查刑事訴訟中原有之證據
    ，斟酌其結果以判斷其事實。又按因故意或過失，不法侵害
    他人之權利者，負損害賠償責任，民法第184條第1項前段定
    有明文。復按名譽權之侵害非即與刑法之誹謗罪相同，名譽
    有無受損害，應以社會上對個人評價是否貶損作為判斷之依
    據，苟其行為足以使他人在社會上之評價受到貶損，不論其
    為故意或過失，均可構成侵權行為，其行為亦不以廣佈於社
    會為必要，僅使第三人知悉其事，亦足當之（最高法院90年
    台上字第646號裁判意旨參照）。
  ㈡經查，原告主張被告與原告、原告配偶即楊蕎因間有竊佔糾
    紛，經宜蘭地檢署檢察官偵辦中，被告並有於上開時地，口
    出「垃圾」（臺語）等語乙情，為被告所不爭執（見本院卷
    第26至27頁），是上情堪信為真實。又被告固不否認在上揭
    時、地有口出「垃圾」（臺語）乙語，惟辯稱其係因為完手
    機遊戲輸了，始對手機講「垃圾」（臺語），並未辱罵原告
    等語。惟查，依原告於刑事偵查中證稱：被告在宜蘭地檢署
    第6偵查庭走廊，罵伊「垃圾人」，伊受到侮辱，被告不是
    對手機罵，是轉頭罵伊，伊有請楊蕎因去法警室尋求協助等
    語明確【見110年度他字第137號卷（下稱他字卷）第4頁、
    第29頁、第36頁】，楊蕎因亦於刑事偵查時證述：被告突然
    轉過頭以臺語罵原告「垃圾人」，伊趕快去請法警來處理，
    被告當時是非常明顯轉向伊跟原告那邊等語【見110年度偵
    卷第5786號卷（下稱偵查卷）第22頁、第35頁】，且觀諸本
    院刑事庭於111年10月11日勘驗現場監視器畫面，檔名【2_1
    4_R_00000000000000】，於影片時間（10：18：00秒至10：
    18：15秒），可見偵查庭外走廊椅子上，由遠而近依序坐著
    一名身穿藍色牛仔褲男子（案外人）、頭戴帽子之男子（被
    告）、被告旁邊腳穿黑白相間鞋子之男子（訴外人林木連）
    、林木連旁邊腳穿白色鞋子之男子（即原告）以及坐在原告
    旁邊之身穿淺色外套女子（楊蕎因）。此時被告正持手機注
    視手機螢幕，於影片時間（10：18：15秒至10：18：27秒）
    ，可見被告突轉頭往其左手邊方向看，與人交談左手並有出
    現比劃手勢的動作（10：18：15秒至10：18：17秒），隨即
    又繼續轉回注視其手機螢幕。被告又突轉頭往其左手邊方向
    看，與人交談左手並有出現比劃手勢的動作，隨即又轉回繼
    續滑手機螢幕（10：18：23秒至10：18：27秒），於影片時
    間（10：18：28秒至10：21：18秒），楊蕎因起身，臉朝被
    告方向並與之交談。原告有拿出手機蒐證（10：18：56秒至
    10：19：19秒），於影片時間（10：22：44秒至10：25：29
    秒），2名法警出現在畫面中了解雙方爭執情況等情【見111
    年度簡上38號卷（下稱刑事二審卷）第220頁至第221頁】，
    亦可知被告於案發現場確有突然轉頭朝向原告方向並比劃手
    勢，原告與楊蕎因則在被告轉頭後始開始與被告對話、進而
    發生爭執乙節屬實，足證原告及楊蕎因於刑事程序中所證述
    之情節與勘驗結果相符，堪以信採。
  ㈢再參以被告於刑事偵查時供稱：伊是低頭朝手機講「垃圾」
    ，伊當時在玩牌七還是象棋，忘記了，輸贏一時氣不過等語
    （見偵查卷第28至29頁），於本院刑事審理程序中則陳稱：
    伊當時在玩象棋，因為手機把伊的帥吃掉了，伊罵手機「垃
    圾」，伊會突然轉頭是因為聽到原告說「你罵我」，伊才轉
    頭回說「沒有，我什麼時候罵你」等語（見刑事二審卷第22
    2至223頁），可見被告對於當時係在玩何手機遊戲說詞前後
    不一，且對於究有無轉頭朝向原告此重要情節，於刑事偵查
    時先表示自己僅低頭看手機，遲至本院刑事程序勘驗監視錄
    影畫面後始改稱係因聽到被告說「你罵我」等語才轉頭，顯
    見被告之供述非但前後反覆矛盾，更與勘驗結果不符，其所
    辯實無足採。況若如被告所辯，當下僅專注於玩手機遊戲，
    並未對原告口出「垃圾人」等字眼，則縱原告有說「你罵我
    」等語，然現場尚有其他人在場，被告實無立即認定原告係
    在指責自己而馬上轉頭回應之理，其所辯亦悖於常情，應認
    原告主張之內容較為可採。從而，互核勾稽比對上開事證，
    足認被告確有於上開時、地以「垃圾人」（臺語）辱罵原告
    等情，應堪認定。至林木連雖於本院刑事二審審理程序證稱
    略以：伊聽力不太好，且當時在專心念佛，未聽見兩造在爭
    執何事等語（見刑事二審卷第217至218頁），已明確證述其
    並未注意兩造互動，而無從得知兩造爭執之情形，自難依林
    木連於刑事程序中之證詞作為對被告有利之認定。是被告所
    辯顯屬事後推諉卸責之詞，並無足採。
  ㈣復按不法侵害他人之身體、健康、名譽、自由、信用、隱私
    、貞操，或不法侵害其他人格法益而情節重大者，被害人雖
    非財產上之損害，亦得請求賠償相當之金額，民法第195條
    第1項定有明文。又名譽被侵害，關於非財產上之損害，加
    害人雖亦負賠償責任，但以相當之金額為限，所謂相當，自
    應以實際加害情形與其名譽影響是否重大，及被害者之身分
    地位與加害人經濟狀況等關係定之（最高法院47年台上字第
    1221號裁判意旨參照）。再按慰藉金之賠償須以人格權遭遇
    侵害，使精神上受有痛苦為必要，其核給之標準固與財產上
    損害之計算不同，然非不可斟酌雙方身分資力與加害程度，
    及其他各種情形核定相當之數額（最高法院51年度台上字第
    223號裁判意旨參照）。準此，慰撫金之多寡，應斟酌雙方
    之身分、地位、資力與加害之程度及其他各種情形與被害人
    所受之痛苦及雙方之身分、地位、經濟狀況等關係決定之。
    查被告上揭時、地辱罵原告「垃圾人」（臺語），已對原告
    造成人格貶抑，且與原告名譽權受損之結果間具有相當之因
    果關係，業如前述，堪認原告在精神上受有相當痛苦，是原
    告依民法第195條第1項前段規定，請求被告應賠償精神慰撫
    金，應屬有據。爰審酌原告高中畢業，家境小康，從事營建
    業，月收入約100,000元，無人須受扶養，於108至110年度
    有薪資、股利所得，名下有不動產3筆、汽車2輛、投資數筆
    ，而被告自述為高職畢業，已退休，每月領7,000元老農津
    貼，無人須受其扶養，名下有不動產2筆、汽車1輛，均經兩
    造陳明在卷，且有兩造稅務電子閘門財產所得調件明細表在
    卷可佐（見本院卷第27頁背面；限制閱覽卷），復兼衡被告
    侵害原告名譽權之情節、態樣，並參酌兩造之身分、地位、
    教育程度、經濟能力等一切情狀，認原告請求如精神慰撫金
    80,000元，尚屬過高，應核減為5,000元為適當，原告逾此
    數額之請求，非有理由，應予駁回。
四、末按給付無確定期限者，債務人於債權人得請求給付時，經
    其催告而未為給付，自受催告時起，負遲延責任。其經債權
    人起訴而送達訴狀，與催告有同一之效力；又遲延之債務，
    以支付金錢為標的者，債權人得請求依法定利率計算之遲延
    利息；應付利息之債務，其利率未經約定，亦無法律可據者
    ，週年利率為5％，民法第229條第2項、第233條第1項前段及
    第203條，分別定有明文。查原告對被告之損害賠償請求權
    ，為未定給付期限之金錢債權，揆諸前揭說明，原告請求被
    告加付自起訴狀繕本送達被告之翌日即111年5月24日（見附
    民卷第11頁）起至清償日止，按週年利率5％計算之利息，為
    有理由，應予准許。
五、綜上所述，原告依民法第184條第1項前段之法律關係，請求
    被告給付如主文第1項所示之金額及利息為有理由，應予准
    許，逾此部分之請求，為無理由，應予駁回。
六、又本件事證已臻明確，兩造其餘攻擊防禦方法及所提證據，
    於本判決結果不生影響，爰不一一論述，併此敘明。
七、本件就原告勝訴部分，係就民事訴訟法第436條之8適用小額
    訴訟程序所為被告敗訴之判決，依同法第436條之20規定，
    應依職權宣告假執行，原告就其勝訴部分陳明願供擔保請准
    宣告假執行，僅係促使法院之職權發動，無庸為准駁之諭知
    ，至於原告敗訴部分，其假執行之聲請即失所依附，爰併予
    以駁回。又被告陳明願供擔保，免為假執行，爰酌定相當之
    擔保金額，予以准許。
八、本件原告提起刑事附帶民事訴訟，而由本院刑事庭依刑事訴
    訟法第504條第1項規定，裁定移送前來，依同條第2項規定
    免繳納裁判費，其於本院審理期間，亦未滋生其他訴訟必要
    費用，並無訴訟費用負擔問題，附予敘明。
中　　華　　民　　國　　111 　年　　12　　月　　2 　　日
                  羅東簡易庭　法　官  黃淑芳
以上正本係照原本作成。
對於本件判決如有不服，應於收受送達後20日內向本院提出上訴
書狀，上訴於本院合議庭，並按他造當事人之人數附具繕本。
當事人之上訴，非以判決違背法令為理由不得為之，上訴狀應記
載上訴理由，表明下列各款事項：
(一)原判決所違背之法令及其具體內容。
(二)依訴訟資料可認為原判決有違背法令之具體事實。
如委任律師提起上訴者，應一併繳納上訴審裁判費。
中　　華　　民　　國　　111 　年　　12　　月　　2 　　日
                              書記官　廖文瑜